Inventaris van het archief van de Commissie Beheersconflicten te ''s-Gravenhage, 1948-1953
Nationaal Archief, Den Haag
De ministerraad keurde de bovengenoemde voorstellen reeds op 15 maart 1948 goed. Bij besluit van de ministers van Justitie, Financiën, Landbouw, Visserij en Voedselvoorziening, Economische Zaken en van Overzeese Gebiedsdelen, van 11 juni 1948 (Stcrt. 12 oktober 1948, nr. 197) vond de instelling van de klachtencommissies plaats (Zie Bijl. I). Een tweede besluit van diezelfde datum verplichtte de afdelingen Beheer, Voorzieningen voor Rechtspersonen en Voorzieningen voor Afwezigen van de Raad voor het Rechtsherstel, tot het verstrekken van alle door de commissies gewenste inlichtingen (besluit nr. 1984).
Ofschoon de instelling en werkzaamheid van de commissies een groot aantal problemen uit de weg heeft kunnen ruimen, bleven de gemoederen ten aanzien van het beleid van het N.B.I., nog enige tijd verhit.
In een door het N.B.I. aan alle commissies gezonden overzicht van de taak en werkwijze van het instituut (nov. 1948) valt het navolgende te lezen:
"Het grote publiek is nu eenmaal samengesteld uit vogels van diverse pluimage: ernstigen en lichtzinnigen, redelijk en onredelijk denkenden, hebzuchtigen en altruïsten, brutale en bescheiden mensen, - het is een uniek verschijnsel, dat een litanie van verwijten wordt gezongen door een zo gedifferentieerd gezelschap, dat het onderling meestal volkomen oneens is, maar unaniem de zondebok meent te kunnen aanwijzen".
Uit de inleiding, op 25 oktober 1948 door mr H. van Krimpen gehouden in de openbare bijeenkomst van het Landelijk Comite voor rechtszekerheid, volgt hieronder tenslotte nog een tamelijk agressief citaat: "Wat de tegenwoordige directie van het N.B.I. betreft kan uw inleider slechts betreuren, niet herhaaldelijk gelegenheid te hebben om over dit onderwerp te spreken. Want wìe aan de hand der opgesomde gevallen laat gelden, dat men opzettelijk verzuimt maatregelen voor een onpartijdige berechting te nemen, dat men afstand van een ingesteld hoger beroep tracht af te dwingen door voorzien van een andere beslissing te weigeren, dan wel voor de gehoorzame appellant een gunstige beslissing in uitzicht te stellen, dat men tenslotte aan de boven het N.B.I. gestelde Afdeling Rechtspraak opzettelijk inlichtingen weigert en zich
inmiddels aan huisvredebreuk en verduistering schuldig maakt, moet het betreuren niet telkens weer te kunnen eindigen met de woorden: Voor het overige ben ik van mening, dat de tegenwoordige directie van het N.B.I. behoort te worden vervangen".
Samenstelling en taak Commissies Beheersconflicten
Reeds drie dagen na de officiële instelling van de klachtencommissies, vond de eerste vergadering plaats van de toekomstige voorzitters der commissies.
Op voorstel van de Secretaris-Generaal van het ministerie van Justitie, die deze vergadering voorzat ging de vergadering ermee akkoord, de klachtencommissies in het vervolg aan te duiden als "Commissies Beheersconflicten" (C.B.C.'s).
De voorzitter deelde mee voorshands niet van plan te zijn nauwkeurige instructies voor de commissies te geven. Het was zijn bedoeling, op gezette tijden soortgelijke vergaderingen te beleggen en bij die gelegenheid informele aanwijzingen te geven.
Gezien de voorgenomen datum van aanvang van de werkzaamheden van de commissies (1-9-1948) verzocht hij de voorzitters vóór 20 juli opgave te doen van de samenstelling van hun commissies. Besloten werd om de samenstelling van de commissies als volgt te regelen: 1 voorzitter (bij voorkeur lid van de Rechterlijke Macht), 2 leden, 1 secretaris.
Ten aanzien van Amsterdam, Rotterdam en Den Haag kon eventueel de bezetting worden uitgebreid.
De leden zouden moeten worden gezocht uit kringen van bijvoorbeeld de advocatuur, het notariaat, handelswereld, accountants en notabele burgers. Voorts werd besloten om aan de instelling van de commissies ruime bekendheid te geven. De door het departement van Justitie centraal gepubliceerde besluiten en benoemingen, zouden door de voorzitters in de plaatselijke pers nader moeten worden toegelicht.
Bij besluit van 5 oktober 1948 (Stcrt. 12 oktober 1948, nr. 197) vond de benoeming van de voltallige (18) commissies plaats.
Als vergoeding voor de werkzaamheden, verricht door de secretaris werd een bedrag van ƒ 100,- per maand vastgesteld. Tevens werd bepaald dat de secretaris bij de uitvoering van schrijf- en tikwerk gebruik kon maken van de diensten van het parket- en griffiepersoneel.
Voor de voorzitters en leden werd een vacatiegeld van ƒ 10,- per vergadering vastgesteld.
In een tijdens bovengenoemde vergadering behandelde brief van de minister van Justitie aan de directie van het N.B.I. werd de taak van de commissies kort maar duidelijk weergegeven:
"Zoals ik mij de klachtencommissies voorstel, zullen zij geen inbreuk maken op de bestaande hiërarchie. Zij zullen geen aanwijzingen kunnen geven noch beslissingen kunnen nemen, doch slechts adviezen geven aan uw (dit is dus de directie van het N.B.I.) vertegenwoordigers. Meent uw vertegenwoordiging het advies niet te kunnen opvolgen, dan rapporteert de commissie aan mij en neem ik de zaak op met uw hoofdbestuur, - evenals reeds thans geschied, wanneer klagers zich direct tot mij wenden".
De minister liet in zijn brief verder uitkomen dat de kritiek op het N.B.I. ongetwijfeld zou afnemen. Heeft de klager bij een objectieve instantie kunnen klagen en heeft deze instantie de zaak onderzocht, dan zou de klager bevredigd zijn, ook al kreeg hij ongelijk. In ieder geval was er dan aan de klacht een einde gekomen, terwijl voorheen de klagers, na een brief van het beheersinstituut zelf, waarbij hun klacht ongegrond werd verklaard, de neiging hadden om met klagen door te gaan en alle mogelijke instanties daarbij te hulp te roepen.
In principe behandelden de C.B.C.'s alleen schriftelijke ingekomen klachten. Omdat er echter meestal behoefte was aan een uitgebreide toelichting op de ingediende klacht, werden er door de meeste commissies spreekuren georganiseerd.
Tijdens deze spreekuren bleek maar al te vaak dat veel klachten onterecht ingediend werden.
Een en ander vindt zijn oorzaak in de bijzondere gecompliceerdheid van de materie.
Vele mensen beschouwden de commissies als instanties waaraan men alle narigheden - gevolg van internering en beheer - kon voorleggen, en waar deze dan ook op slag uit de wereld geholpen konden worden. Naarmate men op dit gebied ervaring opdeed, kon vaak op het eerste gezicht worden gezien, dat er van een conflict met het N.B.I. geen sprake was. De taak van de commissies werd dan ook vaak die van verkeersagent: verwijzing naar de Schade Enquete Commissie, het departement van Oorlog, de Stichting Toezicht Politieke Delinquenten enz.
De Commissies hadden naast de adviserende taak nog enkele specifieke bevoegdheden.
Bij sommige beheren zijn door het N.B.I., ten behoeve van de grondheffing, taxaties gedaan omtrent de omvang van de betrokken vermogens. Klachten omtrent de hoogte van de grondheffing werden door de commissies opgelost door in bepaalde gevallen de door het N.B.I. gepleegde taxatie grondig te laten controleren.
Ook de doelmatigheid van het N.B.I. bij het aanstellen van beheerders voor bedrijven, kon door de commissies worden getoetst. Een voorbeeld hiervan is de aanstelling bij een landbouwbedrijf, van een bedrijfsleider (met een vergoeding van ƒ 12,- per week) terwijl volstaan had kunnen worden met de aanstelling van een bedrijfsvoogd (ƒ 4,- per week).
De commissie kon, wanneer naar aanleiding van een ingekomen klacht bleek dat het N.B.I. inderdaad beleidsfouten had gemaakt, namens de gedupeerde een gemotiveerd voorstel tot schadevergoeding indienen bij het ministerie van Justitie.
Het ministerie, dat dergelijke gevallen diende voor te leggen aan de Rekenkamer, had op de begroting voor dit doel zelfs een bedrag uitgetrokken van ƒ 150.000,-.
Klachten ten aanzien van inbeslaggenomen meubilair werden zoveel mogelijk doorgestuurd naar de Stichting Toezicht Politieke Delinquenten.
De procesgang bij de commissies was tamelijk eenvoudig:
De klager diende een klacht in. Deed hij dit mondeling dan werd hem verzocht hierover alsnog schriftelijk mededeling te doen.
De commissie behandelde de klacht in haar vergadering en stelde vast of er inderdaad sprake was van een klacht. Was dit niet het geval, dan werd de brief zo mogelijk doorgezonden naar een andere instelling.
Na binnenkomst van de klacht werd door de commissie contact opgenomen met de vertegenwoordiger van het N.B.I. In enkele gevallen kon de afhandeling van een klacht telefonisch met die vertegenwoordiger worden afgedaan. In de meeste gevallen werd echter een diepgaand onderzoek vereist, waartoe de commissie de beschikking diende te krijgen over de terzake door het N.B.I. aangelegde dossiers.
Het N.B.I. was tot het verstrekken van gegevens uit dossiers reeds verplicht bij de instelling van de commissies (nl. bij besluit van 11-6-1948, nr. 1984).
Vrij kort nadat de commissies hun werkzaamheden hadden aangevangen, kwamen de vertegenwoordigers met bezwaren. Het tijdelijk afstaan van dossiers had namelijk tot gevolg dat de werkzaamheden bij het N.B.I. stagneerden.
Om aan deze bezwaren tegemoet te komen werden de secretarissen van de commissies verzocht om met ingang van 28 oktober 1948 het aanvragen van N.B.I.-dossiers zo veel mogelijk achterwege te laten. Zij werden gemachtigd de betrokken dossiers op het kantoor van de vertegenwoordiger in te zien en daarvan zonodig kopiëen te maken.
Na inzage van het betrokken dossier werd beoordeeld of de ingekomen klacht gegrond of ongegrond diende te worden verklaard.
Wanneer de commissie uit de inlichtingen in de dossiers geen helder beeld van de zaak kon krijgen, dan kon zij getuigen oproepen die bij de zaak nader betrokken waren geweest. Aan deze getuigen kon een vergoeding worden toegekend.
Ook kwam het voor dat er op de rechtbank een zitting werd gehouden, waarop de klager - in aanwezigheid van de vertegenwoordiger van het N.B.I. - door de voorzitter kon worden gehoord.
Werd de klacht ongegrond verklaard, dan werd de betrokkene hiervan onmiddellijk in kennis gesteld.
Was de commissie echter van oordeel dat de klacht gegrond moest worden verklaard, dan werd in overleg met de vertegenwoordiger bekeken wat er moest gebeuren. Door tussenkomst van de commissies zijn op deze wijze tientallen onterechte beheren eerder opgeheven. Ook de opheffing van rechtsgeldige beheren werd vaak veel sneller afgewerkt dan anders het geval zou zijn geweest.
Niet altijd waren de commissies en de vertegenwoordigers het bij de behandeling van een ingekomen klacht eens. In dergelijke gevallen rapporteerde de commissie aan de minister van Justitie, die hierop contact opname met het hoofdbestuur van het N.B.I. Bij het uiteindelijke resultaat van die besprekingen had de commissie zich tenslotte neer te leggen. Van alle ingekomen klachten werd 20-25% gegrond verklaard. In de meeste gevallen werd de zaak in overleg met de vertegenwoordiger en de klager geschikt. Een betrekkelijk gering deel werd aan de minister van Justitie voorgelegd (in de periode oktober 1948 tot oktober 1950 waren dit er slechts 94 van de in totaal 3.216 ingekomen klachten).
Opheffing van de commissies
Naarmate er meer beheren werden opgeheven, verminderden de aktiviteiten van de vertegenwoordigingen van het N.B.I., hetgeen tot gevolg had dat reeds in 1950 enkele vertegenwoordigingen werden opgeheven. De aanhangige zaken werden overgedragen aan een andere vertegenwoordiging. De vermindering van het aantal beheren had tot gevolg dat er ook een daling optrad in het aantal binnenkomende klachten. Deze daling, alsmede de wens van de overheid om op de rijksuitgaven te bezuinigen, resulteerde in 1951 in de opheffing van elf kleinere commissies beheersconflicten (waarbij het begrip klein moet worden gerelateerd aan de hoeveelheid ingekomen klachten per commissie). In de maand maart van dat jaar vond de officiële opheffing plaats van de commissies te Leeuwarden, Assen, Zwolle, Enschede, Utrecht, Haarlem, Alkmaar, Goes, Den Bosch, Breda en Venlo. Aan de leden werd eervol ontslag verleend, terwijl in enkele gevallen de secretaris - ter afhandeling van de opheffing - werd gemachtigd om voorlopig nog aan te blijven.
Lopende zaken werden aan een andere commissie ter behandeling overgedragen. De commissie te Assen, sinds 1 januari 1950 al niet meer bevoegd tot het in behandeling nemen van klachten, heeft de op 1 maart 1951 nog lopende zaken overgedragen aan de commissie beheersconflicten te Groningen (nieuw binnengekomen klachten werden direct doorgestuurd).
Men was echter bang dat klagers, die in Assen al eens een klacht hadden ingediend, dit bij de commissie in Groningen nog eens zouden proberen. Om hierbij problemen te voorkomen, vervaardigde de Drentse secretaris een opgave van de namen van alle klagers en zond deze aan de commissie in Groningen. Uit de stukken blijkt niet dat dit voorbeeld door andere secretarissen is gevolgd.
Reeds enkele maanden later werden de commissies te Arnhem, Rotterdam en Maastricht opgeheven (per 1 juli 1951), in oktober gevolgd door Groningen en Eindhoven.
Inmiddels was een discussie op gang gekomen, wie de klachten zou moeten afhandelen indien alle commissies zouden worden opgeheven. Uit de voor de hand liggende mogelijkheden: departement van Justitie, een der resterende commissies of het hoofdkantoor van het N.B.I., werd de laatste gekozen.
Dit was evenwel geheel tegen de zin van de nog bestaande commissies, die van mening waren dat het bestaan van de commissies juist was gebaseerd op de neutrale en objectieve behandeling van klachten van burgers ten aanzien van het N.B.I.
Ondanks dit meningsverschil werden de bovengenoemde vijf commissies (opgeheven per 1 juli en 1 oktober) door de minister van Justitie verzocht, de nog lopende zaken ter behandeling over te dragen aan het hoofdkantoor van het N.B.I.
Bij brief van 8 augustus 1951 werd het hoofdkantoor van deze regeling in kennis gesteld en verzocht de van de commissies ontvangen klachten verder zelf af te wikkelen.
Wèl bepaalde de minister: "Slechts indien een bepaalde klacht door u gegrond wordt bevonden, doch omtrent een definitieve regeling van het gerezen geschil geen overeenstemming met klager kan worden bereikt ware een zodanige klacht aan mijn ministerie ter beoordeling voor te leggen".
De twee overgebleven commissies, die te Amsterdam en 's-Gravenhage werden tenslotte per 1 april 1953 officieel opgeheven.
Bronvermelding
Leidraad voor de toepassing van het Besluit Herstel Rechtsverkeer en het Besluit Vijandelijk Vermogen door het Nederlandsche Beheersinstituut, samengesteld door de directie van het N.B.I. mei 1946.
Inleidingen gehouden in de openbare bijeenkomst van het Landelijk Comité voor Rechtszekerheid op 25 October 1948, samengesteld door het Landelijk Comité.
Handleiding voor het Nederlandse Beheersinstituut, samengesteld door de directie van het N.B.I. augustus 1951.
'In plaats van Bijltjesdag'. De geschiedenis van de Bijzondere Rechtspleging na de Tweede Wereldoorlog, prof mr A.D. Belinfante. 1978.
Vox Justitiae van 1 nov 1951. Maandblad voor de ambtenaren van het ministerie van Justitie.
Wetboek van Burgerlijke Rechtsvordering (Boek II, titel 2 artt. 447 en 448).
Besluit Herstel Rechtsverkeer van 17 september 1944 (Stbl. E 100)
Besluit Vijandelijk Vermogen van 20 oktober 1944 (Stbl. E 133)
Geschiedenis van het archiefbeheer
Bij brief van 11 juni 1951 deelde de minister van Justitie aan de per 1 maart van dat jaar opgeheven commissies mee dat de archieven van de commissies op het ministerie konden worden opgeslagen. Aan de Justitiële-Auto-Dienst werd gevraagd het transport te regelen. Dit transport heeft in de daarop volgende weken plaatsgevonden.
Ook aan de andere commissies werd geschreven dat de archieven gezamenlijk zouden komen te berusten in het centraal archief van het ministerie.
De archieven van de commissies te Groningen, Rotterdam en Zwolle zijn eind 1951, van de commissies te Maastricht en Eindhoven in 1952 en van de commissies te Amsterdam en 's-Gravenhage in 1954 overgedragen.
Ten departemente werden de archieven vervolgens verpakt in dozen en voorzien van een magazijnlijst.
De verwerving van het archief
De rechtstitel is (nog) onbekend
Inhoud en structuur van het archief
3.05
Inhoud
Tijdens de inventarisatie bleken de archieven van de C.B.C.'s, waarvan de totale omvang 92 dozen bedraagt, te bestaan uit reeksen klachtendossiers en mappen met losse stukken (hoofdzakelijk correspondentie).
Selectie en vernietiging
Uit de archieven van de C.B.C.'s zijn slechts vernietigd de stukken betreffende de door de commissieleden bij het ministerie ingediende declaraties (vacatie, overwerk etc.).
Ordening van het archief
Van enige uniformiteit in de ordening van de archiefbescheiden was nauwelijks sprake. De indruk bestaat dat er door het ministerie van Justitie nooit instructies omtrent de opzet van het archief zijn uitgevaardigd.
Dit had tot gevolg dat elke secretaris er zijn eigen systeem van archivering op na ging houden.
Algemeen gebruik bij het verwerken van de ingekomen klachten en de naar aanleiding daarvan gevoerde correspondentie, was - gelukkig - het zaaksgewijs ordenen per klacht. Bij de onderlinge ordening van de dossiers echter, waren maar liefst vier verschillende systemen in gebruik:
Ordening per vergadering van de tijdens die vergadering afgehandelde klachten (commissie Utrecht),
Alfabetische ordening op naam van de klager (commissies Groningen. Zwolle, Eindhoven en Maastricht),
Nummering per jaar (commissie Amsterdam en Leeuwarden),
Doorlopende nummering van begin tot eind (alle overige commissies).
Bij de inventarisatie is het destijds toegepaste systeem van ordening volledig intact gelaten.
Vier commissies hebben in een aparte agenda de ingekomen klachten naar datum van binnenkomst ingeschreven.
Om de numeriek opgeborgen dossiers toegankelijk te maken is door enkele commissies een klapper vervaardigd, waarin achter de naam van de klager het nummer van het betrokken dossier staat vermeld. Elf commissies hebben het maken van een dergelijke klapper achterwege gelaten, zodat hiervoor door de inventarisator alsnog moest worden zorggedragen.
De mappen met losse stukken bevatten voornamelijk correspondentie over algemene aangelegenheden. Aan een eventueel door de secretaris zelf aangebrachte scheiding in de verzameling correspondentie is zoveel mogelijk de hand gehouden.
In de verzameling losse stukken werden voorts bij de meeste commissies aangetroffen de verslagen van de werkzaamheden, die eens per halfjaar moesten worden ingediend bij de minister van Justitie. Het lag voor de hand om deze verslagen onder een apart inventarisnummer op te nemen.
Datzelfde geldt voor de stukken betreffende de instelling, samenstelling en opheffing van de commissies, welke stukken - gezien het geringe aantal - per commissie gezamenlijk onder één inventarisnummer werden opgeborgen.
Tenslotte moet, ten aanzien van de aangetroffen losse stukken nog worden gewezen op de verslagen van de bevindingen, die (eind 1950) door de commissies werden toegezonden aan de Algemene Rekenkamer.
De Rekenkamer had van de Tweede Kamer en de minister van Justitie opdracht gekregen een verslag in te dienen van haar werkzaamheden met betrekking tot het beheer, gevoerd door het N.B.I. Ter voorbereiding van dit verslag achtte de Rekenkamer het nuttig gebruik te maken van de gegevens van de commissies. Bij brief van 29-9-1950 maakte zij deze wens aan de commissies kenbaar, waarvan de meesten kort daarop inderdaad een beknopt verslag van de bevindingen aan de Kamer toezonden. Het leek verstandig, deze verslagen als afzonderlijke eenheden in de inventarissen op te nemen.
Aanwijzingen voor de gebruiker
Openbaarheidsbeperkingen
Volledig openbaar.
Materiële beperkingen
Aanvraaginstructie
Openbare archiefstukken kunnen online worden aangevraagd en gereserveerd. U kunt dit ook via de terminals in de studiezaal van het Nationaal Archief doen. Om te kunnen reserveren dient u de volgende stappen te volgen:
U maakt een profiel aan op www.gahetna.nl, en logt vervolgens in
Via de archiefinventaris (alleen de beschrijvingen met rode nummers) selecteert u het gewenste archiefstuk door op de knop 'Reserveren' te klikken
In het volgende scherm geeft u aan op welke dag u het archiefstuk wilt inzien
Indien u zich bevindt in de studiezaal en een tafelnummer heeft ontvangen kunt u dit nummer vermelden. Als u geen tafelnummer heeft kunt u tafelnummer 777 laten staan
Vervolgens bevestigt u uw reservering door deze te versturen.
Verwant materiaal
Beschikbaarheid van kopieën
Beschrijving van de series en archiefbestanddelen
- Stukken van algemene aard, A.
  - Verslagen van de werkzaamheden van de commissie, 1 oktober 1950-1 oktober 1952; 1; 1 omslag
  - Notulen van de vergaderingen, 2-3; 2 pakken
    De commissie heeft zich ten behoeve van een snelle afhandeling van zaken gesplitst. Het ene deel nam de behandeling van de klachten met de even nummers ter hand, terwiji het andere deel de behandeling van de oneven nummers op zich nam.
    - even nummers, 29 oktober 1948-18 maart 1953, 2
    - oneven nummers, 26 oktober 1948-30 maart 1953, 3
- Stukken van bijzondere aard, B.
  - Klachtendossiers, 1948; 4-5; 2 pakken
    - nummers 1 t/m 45, 4
    - nummers 46 t/m 89, 5
  - Klachtendossiers, 1949; 6-8; 3 pakken
    - nummers 90 t/m 130, 6
    - nummers 131 t/m 180, 7
    - nummers 181 t/m 224, 8
  - Klachtendossiers, 1950; 9-10; 2 pakken
    - nummers 225 t/m 261, 9
    - nummers 262 t/m 298, 10
  - Klachtendossiers, 1951; 11-12; 2 pakken
    - nummers 299 t/m 325, 11
    - nummers 326 t/m 357, 12
  - Klachtendossiers, nummers 358 t/m 380, 1951; 13; 1 pak
  - Klachtendossiers, nummers 381 t/m 385, 1953; 14; 1 omslag
  - Agenda van ingekomen klachten met aantekeningen omtrent de afdoening van zaken, oktober 1948-maart 1953; 15; 1 deeltje
  - Klapper op persoonsnamen, 16; 1 stuk
    Vervaardigd door de inventarisator.